臺灣臺中地方法院民事判決　九十二年度訴字第二七一號
　　原　　　告　行政院農業委員會林務局東勢林區管理處
　　法定代理人　丙○○
　　訴訟代理人　劉君毅　律師
　　複　代理人　賈俊益　律師
　　　　　　　　甲○○
　　　　　　　　己○○
　　　　　　　　庚○○
　　被　　　告　戊○○
　　訴訟代理人　丁○○
　　　　　　　　黃婷玉
　　被　　　告　辛○○○
　　訴訟代理人　蔡素惠　律師
　　複　代理人　王雅冷　律師
　　被　　　告　乙○○
右當事人間返還林地事件，本院於民國九十三年十一月十九日言詞辯論終結，判決如
左：
    主      文
被告戊○○應將坐落台中縣和平鄉大甲溪事業區第一林班地，假六號地號，面積零點
壹陸頃林地，如附圖所示編號六所示面積○．一七七○公頃林地擅自墾植地上物拆除
，並將該林地返還原告。
被告辛○○○應將林務局東勢林區管理處大甲溪事業區第一林班地，假八地號，如附
圖所示編號二十所示面積○．九○七九公頃林地擅自墾植地上物拆除，並將該林地返
還原告。
被告乙○○應將林務局東勢林區管理處大甲溪事業區林班地，假九、十、十一地號，
如附圖所示編號九（面積０．二八四五公頃）、十（面積０．一八九三公頃）、十一
（面積０．一五八０公頃，內含Ａ部分之工寮０．００八五公頃）林地之擅自墾植地
上物拆除，並將該林地返還原告。
被告戊○○應給付原告新台幣柒仟柒佰陸拾肆元及自民國九十二年一月三十日起迄返
還林地之日止，按年息百之五計算之利息。
被告辛○○○應給付原告新台幣參萬玖仟捌佰貳拾陸元及自民國九十二年一月三十日
起迄返還林地之日止，按年息百之五計算之利息。
被告乙○○應給付原告新台幣貳萬陸仟壹佰參拾伍元及自及自民國九十二年二月二十
三日起至迄返還林地之日止，按年息百分之五計算之利息。
訴訟費用由被告戊○○負擔十分之一、被告辛○○○負擔十分之五、被告乙○○負擔
十分之四。
本判決第一、二、三項各履行期間陸月。
本判決原告勝訴部分，原告於第一、四項以新台幣參萬參仟元為被告戊○○供擔保；
於第二、五項以新台幣壹拾陸萬伍仟元為被告辛○○○供擔保；於第三、六項以新台
幣壹拾壹萬伍仟元為被告乙○○供擔保後，得假執行。但被告辛○○○、乙○○各以
新台幣肆拾玖萬參仟柒佰柒拾陸元、參拾肆萬貳仟零參拾伍元為原告預供擔保，得免
為假執行。
    事實及理由
一、原告起訴主張：被告戊○○於民國七十七年年間、被告辛○○○、乙○○分別於
    七十九年間向原告組織合併前之台灣省政府農林廳林務局東勢林區管理處分別承
    租坐落台中縣和平鄉大甲溪事業區第一林班地，被告戊○○承租假六地號如附圖
    所示編號六，面積０．一七七０公頃土地種植桃、梨樹；被告辛○○○承租假二
    十地號如附圖所示編號二十，面積０．九０七九公頃土地種植桃、梨樹；被告乙○○分承租假九，十，十一地號所示編號九、十、十一（含Ａ部分之工寮０．０
    ０八五公頃），面積各０．二八四五公頃、０．一八九三公頃、０．一五八０公
    頃土地種植桃、梨樹。行政院於八十年六月二八日依台八十農字第二一二四九號
    函核定「德基水庫集水區陡坡農地（超限制利用地）處理方案」，由台灣省政府
    於八十二年十二月三日公告執行。上開處理方案係以「終止租約期收回林地」之
    方式辦理，明訂承租人於公告日起第一、二、三年內交還承租土地者，並發給轉
    業救助金，惟自公告日起第四年開使後，承租人仍未交還承租土地者原告將終止
    租約強制收回林地，並不予任何補償。兩造於八十一年所簽定之出租造林契約書
    於第十二條載明：「涉及或定列為超限用地者，其租賃契約期限截止於八十四年
    六月三十日止，租期屆滿前將超限用地交回者發還轉業救助金時，亦同時終止租
    約，剩餘部份（非超限用地），另訂租約」。可知兩造早於八十一年對於終止超
    限用地租約事項有約定，被告同意返還超限用地；再者，依該租約內容（第九條
    第九款或第六條第九款）可知：「因政府政策或基於公共利益有使用租賃物（林
    地）需要者，原告得終止租約，收回出租林地」，足可知原告自得依上開約定，
    終止系爭五筆租約，收回林地。而原告已分別於八十八年一月七日依台中縣梨山
    郵局第一○一號、八十八年一月七日依台中梨山郵局一○七號、八十八年一月六
    日依台中縣梨山郵局第四號存證信函分別終止被告戊○○、辛○○○、乙○○之
    租約，則告等自應於收受上開存證信函之翌日起迄拆除系爭五筆土地之地上物之
    日止，給付原告相當於租金之不當得利。揆諸土地法第一百十條規定可知，被告
    等應每年給付原告系爭林地地價百分之八計算之金額，惟系爭五筆林地均未經地
    政機關登錄地段地號，原告爰依系爭五筆土地之毗鄰已登錄地即台中縣和平鄉○○段八號土地之地價，作為本件系爭林地地價。故而被告等均應就八十八年一月
    十日迄九十一年十二月十日期間之不當得利，被告戊○○、辛○○○、乙○○應
    分別給付原告七千七百六十四元（1770x14x0.08x47/12）、三萬八千二百十六元
    （9079x14x0.08x4 7/12）、二萬六千一百三十五元（5958x14x0.08x47/12）。
    原告依所有物返還請求權自得請求被告返還林地及依不當得利法律關係請求返還
    不當得利等情。並聲明：除假執行供擔保金額外，餘如主文所示。
二、被告答辯：
（一）被告戊○○則以：被告種植系爭土地已經十幾年有按規定繳納租金，被告也是
      為了生計才在那裡耕種，如為不利判決，請酌定履行期五年等語，資為抗辯。
      並聲明：駁回原告之訴。
（二）被告辛○○○則以：
  １、四十三年行政院國軍退除役官兵輔導委員會，為配合政府精兵政策，乃利用政
      府撥用之荒地、山坡地、河床地、國有林班地等，輔導退除役官兵從事農林漁
      業，爭國有林班地即係因應政府安置退除役官兵暨輔導其轉業政策而予放租。
      造林契約書上雖約定造林樹種為梨、蘋果、柳杉、松樹等，惟訂約雙方之真意
      乃在租賃林地上種植溫帶水果，因而梨、蘋果亦被視同造林樹種，此不僅於台
      灣省政府農林廳林務局（原告機關改制前之機關全銜，以下簡稱林務局）於五
      十九年間所制定之造林契約書中規定甚明，大甲林區管理處梨山工作站七十三
      年五月十四日七三甲梨業字第Ｏ四八一號函亦重申「果樹視同造林樹」意旨。
      由上可知，梨山地區之果樹早於六十四年德基水庫興建之前即已廣為種植，而
      政府在興建德基水庫之初即未考慮其上游梨山地區已遍植果樹之客觀事實，未
      予全面規劃造林事宜，遑論協助林地承租人轉業或為其他安置，而令承租人繼
      續種植果樹，致使承租人不僅將一生心血盡付於斯，種植果樹亦成為渠等唯一
      之謀生技能。詎政府現今竟仍秉其一貫粗糙之政策，仍未為任何轉業或安置之
      規劃，即收回林地，此不惟有負承租人之信賴，亦將使承租人頓失經濟來源，
      生活無依。
  ２、原告終止租約並非適法，蓋：
    (1)台灣省政府農林廳林務局八十七林政字第一五九八九號函不足為終止租約之依
      據，查台灣省政府農林廳林務局為原告改制前之機關全銜，原告自行擬定之函
      文既無法令依據，又未符合契約之約定，豈可為終止系爭租約之依據？且依該
      函文所示，同一筆租約中，包含超限利用及非超限利用情形，若租地未分割前
      揭二種使用地範圍始可終止租約，惟本件被告辛○○○不僅在租約中區分超限
      及非超限利用地之面積，更於位置圖中明確標示二種土地使用之範圍，從而其
      與前揭函文所示情形並不相同，原告憑該函文終止本件租約，顯無足採。
    (2)系爭契約第六條第九款顯失公平，應屬無效。按依照當事人一方預定用於同類
      契約之條款而訂定之契約，於他方當事人有重大不利益，按其情形顯失公平者
      ，該部分約定無效，民法第二百四十七條之一定有明文。又修正之民法第二百
      四十七條之一之規定，於民法債編修正施行前訂定之契約，亦適用之，民法債
      編施行法第十七條亦有明文。查系爭租賃契約乃原告預定用於同類契約之條款
      而訂定之契約，為一定型化契約，合先敘明。原告主張終止租約乃因政府已制
      定收回放租林地之政策，編列預算逐年逐筆收回林地而自行造林云云，惟原告
      在梨山地區所放租之林地，有於十餘年前即予收回者，卻迄今未在該地實施造
      林，原告對直接管領下之土地猶任其荒蕪，遑論其他？再者，原告欲收回林地
      自行造林，果樹若非造林樹種，其訂約時何以將梨、蘋果訂為造林樹種？果樹
      若係造林樹種，則其何須收回林地，自行造林？且縱認原告得依第六條第九款
      之約定終止租約，惟兩造於契約第十一條亦約定因政府政策需要停止出租造林
      地時，得予以補償，該補償應依林木之價值為標準，在未經兩造協商出一合理
      公平之補償辦法之前，原告片面終止系爭租約，顯失公平。
    (3)復查，就公共利益層面而言，中部橫貫公路谷關至德基水庫之間，全屬原始自
      然林，無絲毫人為之拓墾，惟此段之落石坍方乃中橫公路最嚴重者，以致迄今
      仍封閉不予通行。其中不無可能係因為地處偏遠，有一小處地土流失時未即時
      固護，而致日積月累，形成大坍方。而系爭土地上之果樹為各承租人主要之經
      濟來源，各承租人莫不細心照護，生恐稍有差池即損失慘重，因而梨山地區並
      無如其他地方之土石流或其他生態災害。再者，梨山地區之水果產業從業人員
      ，包括果農、運輸人員、包裝、肥料等約有五、六十萬人，大部分皆為退除役
      官兵、原住民等社會中弱勢之階層，其中原住民大多來自宜蘭、花蓮、台東、
      屏東等地，一旦猝然收回林地，不再種植水果，五六十萬人生計無著，影響層
      面既深且廣，此洵不利於公共利益至明。末查，福壽山農場及鄰近之華岡農場
      與系爭林地位於同一山脈，前者緊鄰並位於系爭土地上方，地形地貌與系爭林
      地無一不同，僅因其編為農場用地，即可種植高冷蔬菜，而該農場為大量種植
      蔬菜，不惜以挖土機及推土機等大型機具開挖山坡，將林木砍除，陡坡整平，
      對山林造成毀滅性地破壞。而被告在系爭土地上種植經原告認可之果樹，原告
      則認此係違法使用林地，何以相同之情況卻有截然不同之標準，顯非合理。
  ３、本件原告收回林地之目的在於自行造林，從而其收回後自無可能再行出租，既
      未擬出租，即無租金可供收取，何受租金損害之有？是退萬步言之，縱認原告
      得終止系爭租約，則租約終止後被告繼續占有系爭林地，並未致原告受有何租
      金之損害，其主張請求返還不當得利，顯無理由。再退萬步言，縱認原告受有
      相當租金之損害，而得請求不當得利，其得請求之範圍應以被告所受利益為限
      ，本件歷年來既有租金之收取，自應以歷年租金之平均值為計算標準。原告主
      張依土地法第一百一十條規定，以申報地價年息百分之八計算，惟該條乃針對
      耕地租金之計算方式，系爭土地為林地，其價值遠低於耕地，且百分之八為最
      高之標準，何以本件應以百分之八為準，原告並未予以證明或釋明，是前揭土
      地法之規定難憑為本件租金之計算標準。
  ４、原告應提出合理之補償辦法，否則片面違法終止系爭契約，顯有失公平，如為
      不利判決，請酌定履行期五年等語，資為抗辯。並聲明：(一)原告之訴及假執行
      之聲請均駁回；(二)如受不利判決，被告願供擔保，請准宣告假執行。
（三）被告乙○○則以：其先夫楊大祥係一榮民原向原告承租系爭林地，嗣讓渡給被
      告向原告承租，未料楊大祥過世後，而被告身體殘障，只好將承租之土地拜託
      他人耕作，並賴以維生，倘不幸系爭土地被收回，將使被告陷於絕境，慘難言
      狀，如原告要收回土地，須補償一些損失等語，資為抗辯。並聲明：(一)原告之
      訴駁回；(二)被告如受不利之判決，願供擔保，請准免為假執行。
三、本件被告乙○○未於最後言詞辯論期日到場，核無民事訴訟法第三百八十六條各
    款所列情形，爰依原告之聲請，由其一造辯論而為判決。
四、本件兩造不爭執事項：
（一）被告與原告之組織合併前之台灣省政府農林廳林務局東勢林區管理處訂有「台
      灣省德基水庫集水區域內國有森林用地出租造林契約書」：
  １、被告戊○○：自七十七年十月一日起至八十四年六月三十日止。
  ２、被告辛○○○：自七十九年一月一日起至八十四年六月三十日止。
  ３、被告乙○○：自七十九年十月一日起至八十四年六月三十日止。
（二）右揭租期屆滿，被告仍繼續使用系爭土地。
（三）被告使用之系爭土地位置、範圍、面積及使用情況詳如土地複丈成果圖所示。
（四）原告於八十六年四月二十四日曾發函請被告限於八十六年五月三十一日前改正
      實施造林。
（五）原告因被告逾期未改正實施造林，因此於八十八年一月七日發函終止契約。
五、法院之判斷：
（一）查本件兩造爭執事項如左：
  １、被告抗辯未超限利用承租林地，而且果樹即為造林樹種，所以被告有依約造林
      。而且原告是以公共利益為由終止租約，原告應該就德基水庫的淤積是否與被
      告使用土地間有因果關係負舉證責任。
  ２、被告否認有收到原告前開催告及終止契約函件。
  ３、原告主張系爭租地於終止契約後受有如起訴狀所載之相當於租金之損害。被告
      否認。
（二）茲兩造爭執事項分述如下：
  １、關於被告抗辯未超限利用承租林地，而且果樹即為造林樹種，所以被告有依約
      造林。而且原告是以公共利益為由終止租約，原告應該就德基水庫的淤積是否
      與被告使用土地間有因果關係負舉證責任。經查：
    (1)依系爭契約第三條第二項規定造林樹種僅限於香杉、楓香、台灣櫸、扁柏、柳
      杉、紅檜、赤楊，然被告卻於系爭土地增植非契約約定之桃、梨樹種，自屬已
      違反契約之約定，是原告主張得依系爭契約第六條第十款終止本契約乙節，亦
      屬有據。
    (2)又依系爭契約第十條規定未約定事項，兩造同意依台灣省國有林事業區出租造
      林地管理辦法（下稱管理辦法），台灣省國有林事業區內濫墾地清理計畫，行
      政院核定之德基水庫急水區陡坡農用地處理要點及有關法令規定辦理。依管理
      辦法第五條第一項第二款規定，租地造林有撫育或除伐情事，應報請核准後實
      施。同辦法第三條第一項第八款規定，違反本辦法之規定或契約者，林務局得
      終止租約。由本契約內容觀之，第三條第一項、第二項明文規定水土保持、造
      林數種；契約第十條亦載明未約定事項，依照台灣省國有林事業區出租林地管
      理辦法，台灣省國有林事業區內濫墾地清理計畫．．．有關法令規定辦理等等
      ，可見本契約之目的在於造林、水土保持，被告增植桃、梨果樹並未報請核准
      。
    (3)又依系爭契約第十二條規定「涉及或屬查列為超限用地者，其租賃契約截止於
      民國八十四年六月三十日止。」被告等在簽約時均表同意，本件林地係屬於超
      限用地等情，業據原告提出台灣省政府公告、林務局八十九年七月二日函件為
      證，自堪採信，原告本得援引上開規定終止契約，收回系爭林地，惟一再延宕
      未即處理，茲原告終止系爭契約請求被告返還系爭林地，難謂原告有違反誠信
      原則或權利濫用，亦無顯失公平之情形。
    (4)綜上，原告主張被告於系爭土地增植非契約約定之桃、梨樹種，自屬已違反契
      約之約定，是原告主張得依系爭契約第六條第十款終止本契約乙節，應屬可採
      。
  ２、關於被告否認有收到原告前開催告及終止契約函件部分：
      經查，本件原告確曾於前揭時間對被告寄發催告存證信函，嗣又寄發終止契約
      之存證信函，被告已收到等情，業據原告提出存證信函及回執為證，復為被告
      戊○○、辛○○○所不爭執，自堪信為真實，而被告既有前揭違反契約之情形
      ，且迄未改善，則原告以存證信函對被告為終止契約之意思表示，自生終止契
      約之效力。
  ３、關於原告主張系爭租地於終止契約後受有如起訴狀所載之相當於租金之損害，
      被告否認之部分：
      查原告於終止契約後，被告仍繼續於系爭林地上墾植，然兩造間之契約關係業
      已消滅，被告占有系爭林地已無法律上原因，且被告受有利益，與原告受損害
      間有因果關係，合於民法第一百七十九條規定，且按被告無法律上原因占有系
      爭林地，可能獲得相當於租金之利益為社會通常之觀念，最高法院六十一年台
      上字第一六九五號判例亦可參照，原告主張依土地法第一百十條規定可知，請
      求自終止契約存證信函送達被告之翌日即統一自八十八年一月十日起至九十一
      年十二月十日期間之不當得利，又系爭林地均未經地政機關登錄地段地號，原
      告爰依系爭五筆土地之毗鄰已登錄地即台中縣和平鄉○○段八號土地之地價，
      作為本件系爭林地地價，故而被告被告戊○○、辛○○○、被告乙○○分別給
      付原告七千七百六十四元（1770x14x0.08x47/12）、三萬八千二百十六元（
      9079x 14x0.08x4 7/12）、二萬六千一百三十五元（5958x14x0.08x47/12）等
      情，並提出鄰地土地登記謄本為證，本院經履勘現場所見系爭林地經整地使用
      ，廣植經濟性果樹，已盡利用之效果，與鄰地已登錄土地已無甚差異，而且鄰
      地之地價亦屬非高，故依被告使用情況，原告請求不當得利金額之計算尚屬適
      當。
（三）綜上所述，本件原告以被告於系爭租用林地增植非契約約定之桃、梨樹種，自
      屬已違反契約之約定，得依系爭契約第六條第十款終止本契約，並已以存證信
      函催告被告改善，迄未改善，嗣又以存證信函終止契約，自生終止契約之效力
      ，原告依所有物返還請求權，請求(1)被告戊○○應將系爭林地如附圖所示編號
      六所示，面積○．一七七○公頃林地擅自墾植地上物拆除，並將該林地返還原
      告；(2)被告辛○○○應將系爭林地如附圖所示編號二十所示，面積○．九○七
      九公頃林地擅自墾植地上物拆除，並將該林地返還原告；(3)被告乙○○應將系
      爭林地如附圖所示編號九、十、十一（含Ａ部分之工寮０．００八五公頃），
      面積各０．二八四五公頃、０．一八九三公頃、０．一五八０公頃土地之擅自
      墾植地上物拆除，並將該林地返還原告，於法有據，應予准許。又原告併依不
      當得利請求(1)被告戊○○應給付七千七百六十四元及自起訴狀繕本送達翌日即
      九十二年月日起迄返還林地之日止，按年息百之五計算之利息；(2)被告辛○○○應給付三萬九千八百二十六元及自自起訴狀繕本送達翌日即九十二年一月三
      十日起迄返還林地之日止，按年息百之五計算之利息；(3)被告乙○○應給付二
      萬六千一百三十五元及自自起訴狀繕本送達翌日（九十二年二月十二日寄存送
      達，經十日發生送達效力）即九十二年二月二十三日起至迄返還林地之日止，
      按年息百分之五計算之利息，亦有理由，應予准許。
（四）本件被告以系爭林地種植果樹，賴以維生，行之有年，茲驟以返還系爭林地，
      一時需另覓生計，非一蹴可得，爰審酌兩造利益，爰定履行期間為六個月。
（五）原告及被告辛○○○、乙○○均陳明願供擔保，請准宣告假執行、免為假執行
      ，經核於法相合，爰酌定相當之擔保金，併予准許宣告之。
（六）本事件已臻明確，兩造其餘攻擊防禦方法及舉證核與判決結果不生影響，無庸
      一一論列敘明。
六、據上論結，原告之訴為有理由，依民事訴訟法第三百八十五條第一項前段、第七
    十八條、第八十五條第一項但書、第三百九十條第二項、第三百九十二條第二項
    ，判決如主文。
中　　　華　　　民　　　國　　九十三　　年　　十一　　月　　　十九    　日
                                臺灣臺中地方法院民事第三庭
~B法　　　官　張國華
右為正本係照原本作成
如對本判決上訴，須於判決送達後廿日內向本院提出上訴狀
中　　　華　　　民　　　國　　九十三　　年　　十一　　月　　　十九    　日
~B法院書記官
